【裁判字號】    88,訴,1383
【裁判日期】    890119
【裁判案由】    重利
【裁判全文】
臺灣高雄地方法院刑事判決                        八十八年度訴字第一三八三號
    公  訴  人  臺灣高雄地方法院檢察署檢察官
    被      告  庚○○
    被      告  己○○
    共      同
    選任辯護人  吳春生
右被告因重利案件，經檢察官提起公訴（八十八年度偵字第一三六二五、一五一五八
號），本院判決如左：
    主  文
庚○○共同以犯重利罪為常業，處有期徒刑肆月。扣案之資料簿參本（記帳用之黃色
筆記本貳本及登記銀行名稱、電話之筆記本壹本）、客票登記簿壹本、客戶資料簿壹
本、帳冊貳本、當票壹張、汽車買賣合約書壹份、汽（機）車過戶登記書壹份、委託
買賣切結書壹份、汽車借出駛用保管單壹份、典當借款收據壹份、帳冊捌張、庚○○
中國國際商業銀行存摺影本陸張、中國國際商業銀行支票肆張及代收客票記錄簿壹本
等物，均沒收。
己○○共同以犯重利罪為常業，處有期徒刑貳月。緩刑貳年。扣案之資料簿參本（記
帳用之黃色筆記本貳本及登記銀行名稱、電話之筆記本壹本）、客票登記簿壹本、客
戶資料簿壹本、帳冊貳本、當票壹張、汽車買賣合約書壹份、汽（機）車過戶登記書
壹份、委託買賣切結書壹份、汽車借出駛用保管單壹份、典當借款收據壹份、帳冊捌
張、庚○○中國國際商業銀行存摺影本陸張、中國國際商業銀行支票肆張及代收客票
記錄簿壹本等物，均沒收。
    事  實
一、庚○○與己○○係夫妻關係，緣庚○○具自耕農身份，無法申請登記為當舖負責
    人，遂與己○○基於常業重利之犯意聯絡，自民國八十七年九月二十三日起，由
    庚○○以己○○名義在高雄縣岡山鎮○○路四六一號申設「中華當舖」，再以「
    中華融資中心」為名，在報紙或電視第四台刊登廣告之方式，經營汽機車典當借
    款業務，乘如附表所示之借款人丙○○等十四人，因急迫而須告貸之際，以每月
    利息十二分或十三．五或十五分之重利，並預扣首月利息，亦即每貸予金額新台
    幣（下同）一萬元，約定一個月為限，先扣一千二百元或一千三百五十元或一千
    五百元之利息，借款人僅實得八千八百元或八千六百五十元或八千五百元，再要
    求借款人簽發本票、典當借款收據、委託買賣切結書、車輛買賣合約書、汽（機
    ）車過戶登記書、汽車借出駛用保管單，並提供身分證影本、行車執照正本及新
    領牌照登記申請書，以擔保借款之方式，借款予丙○○等十四人（借款人、借款
    金額、借款月息、借款日期、借款擔保物品有無質押情形，均詳如附表所示），
    己○○則偶爾幫忙填寫當票，二人均藉此收取與原本顯不相當之重利，並以之為
    常業。嗣於八十八年五月二十六日下午三時四十五分許，在上址，為警查獲，並
    扣得庚○○所有供常業重利所用之資料簿三本（二本記帳用之黃色筆記本及登記
    銀行名稱及電話之筆記本一本）、客票登記簿一本、客戶資料簿一本、帳冊二本
    、當票一張、汽車買賣合約書一份、汽（機）車過戶登記書一份、委託買賣切結
    書一份、汽車借出駛用保管單一份、典當借款收據一份、帳冊八張、庚○○中國
    國際商業銀行存摺影本六張、中國國際商業銀行支票四張及代收客票記錄簿一本
    等物及借款人甲○○所有提供擔保之身分證、本票影本各一張、車主王薏婷所有
    提供擔保之身分證及牌照號碼ＯＬＲ－０一一號重型機車行車執照影本各一張、
    借款人戊○○所有提供擔保之身分證、本票、牌照號碼ＹＳ－五八七０號行車執
    照各一張等物。
二、案經高雄縣警察局湖內分局移送臺灣高雄地方法院檢察署檢察官偵查起訴。
    理  由
一、訊據被告庚○○固坦承於附表所示時間，借款予如附表所示之丙○○等十四人，
    及被告己○○坦承登記為「中華當舖」負責人，惟均矢口否認上開犯行，被告庚○○辯稱：伊平日辦理汽（機）車質押借款，均按民營當舖利率收取月息九分之
    利息，惟附表所示丙○○等十四人借款時，要求將車子交回使用，故商議由渠等
    每一萬元每日補貼伊十元，惟日後借款人還款贖回時，則將此款返還，故此部分
    ，係屬擔保性質，尚與利息有間云云；被告己○○辯稱：因伊夫具自耕農身分，
    無法登記為當舖業負責人，始以伊之名義辦理登記，但當舖之業務均由庚○○負
    責，伊平日僅送便當時，始會至當舖，並於庚○○忙碌時，始依其指示，幫忙填
    寫當票，並未負責借款或收取利息等語。惟查：
（一）被告庚○○為「中華當舖」之實際負責人，倘借款人要求原車使用，僅以車輛
      證件擔保，則收取月息十二分之利息等情，業據被告庚○○於警訊供述：「客
      戶要來借錢時，須將汽、機車留在我店內，並扣留身分證影本、行車執照正本
      、填妥契約書及開具相同金額本票，利息是三十天一期，每期利息九分。若是
      原車使用，利息就為每期十二分」，及於第一次偵查中供稱：「（問：利息如
      何計算？）留車九分，原車使用十二分」等語，核與證人丙○○於警訊指述：
      「是以我所有Ｅ３－五一七五號自用小客車借款新台幣十萬元，每月還利息一
      萬二千元」等語；證人辰○○指述：「：：：我是以新台幣八萬元典當，但實
      際是拿到七萬零四百元，我是從八十八年五月二十五日起至八十八年六月二十
      三日止，故三十日為一期，滿期須還清八萬元」等語；及證人子○○於警訊指
      述：「：：：至該處典當汽車，我是典當新台幣一萬元，而我實際拿到新台幣
      八千八百元，並言明於八十八年六月二十三日（三十日為一期）滿期還清一萬
      元，拿回我質押汽車新領牌照登記書及借據」、「換算是十二分利息」等語；
      及證人丑○○於警訊指述：「我借新台幣十五萬元，實拿十三萬二千元，利息
      扣除一萬八千元，合算利息為十二分之利息」等語；證人戊○○於警訊指述：
      「質借二萬元，實拿一萬七千六百元，每月利息為二千四百元，為十二分利息
      」等語；證人癸○○於警訊指述：「：：：借貸新台幣五萬元，實拿新台幣四
      萬四千元，合計扣除利息六千元，給稱十二分利息（每月利息）」等語；證人
      乙○○於警訊指述：「於八十七年十月份，以ＶＫ－八八七八號自小客車之行
      照質借新台幣五萬元，實拿四萬四千元，扣除利息六千元，給稱十二分利息」
      等語；證人辛○○於警訊指述：「於八十七年十一月，以ＬＣ－０三九九號自
      用小客車之行照質借新台幣二萬元，實拿一萬七千六百元，扣除利息二千四百
      元整，給稱十二分利息」等語；證人卯○○於警訊指述：「八十七年十一月份
      借貸一萬元，實拿八千八百元，利息一千二百元，給稱十二分利息。八十八年
      四月二十日借貸三萬元，實拿二萬六千四百元，利息三千六百元，給稱十二分
      利息」等語；證人丁○○於警訊指述：「我是於八十八年三月份，以ＶＬ－七
      八三一號自小客車，向『中華當舖』典當借款新台幣五萬元，庚○○言明利息
      是十二分，我可以原車使用，但必須把行車執照扣在當舖裡，我實際拿了四萬
      四千元，預先扣除六千元利息，後來又付了一個月利息六千元後，我就拿五萬
      元贖回該車了」等語；證人壬○○於警訊指述：「我是從八十七年八月間，前
      往中華當舖借款，我是以所有ＰＹＲ－六五０號重機車典當借款新台幣二萬元
      利息，庚○○言明十二分，當場扣除一個月利息，我實拿一萬七千六百元，我
      每個月都付利息二千四百元」等語；證人寅○○於警訊指述：「是有八十七年
      十月二十二日去『中華當舖』典當該機車新台幣一萬元，庚○○言明我可以原
      車使用，利息十二分，也就是每個月要付一千二百元利息，而且我借款時就先
      扣除利息，只給我八千八百元」等語相符；又被告庚○○借款予巳○○、甲○○之利息，月息分別為十三點五分、十五分等情，亦據被害人巳○○於警訊指
      述：「：：：借新台幣十萬元，實拿八萬六千五百元整，利息扣除一萬三千五
      百元整，給稱十三點五分利息」等語；被害人甲○○於警訊指述：「我向該當
      舖借新台幣一萬元，實拿八千五百元，扣除利息一千五百元，給稱十五分利息
      」等語在卷，此外，復有資料簿三本（記帳用之黃色筆記本二本及登記銀行名
      稱、電話之筆記本一本）、客票登記簿一本、客戶資料簿一本、帳冊二本、當
      票一張、汽車買賣合約書一份、汽（機）車過戶登記書一份、委託買賣切結書
      一份、汽車借出駛用保管單一份、典當借款收據一份、帳冊八張、庚○○中國
      國際商業銀行存摺影本六張、中國國際商業銀行支票四張、代收客票記錄簿一
      本等物及借款人甲○○所有提供擔保之身分證、本票影本各一張、車主王薏婷
      所有提供擔保之身分證及牌照號碼ＯＬＲ－０一一號重型機車行車執照影本各
      一張、借款人戊○○所有提供擔保之身分證、本票、牌照號碼ＹＳ－五八七０
      號行車執照各一張等物扣案可佐。
（二）被告庚○○雖自第二次偵查及本院審理時翻異前供，辯稱：係因借款人要求原
      車使用，始商得借款人同意，由借款人每一萬元每日補貼伊十元，以擔保車輛
      無受損之虞，惟如借款人將來還錢贖回，即將此補貼金額返還，非屬利息云云
      ，而上開證人經本院一一傳訊之後，除證人甲○○證述：「我要求原車使用，
      主動願付保證金給他，我說願一天付他二十元保證金」等語，與被告庚○○所
      述稍有歧異外，其他證人則均附和被告庚○○之供詞，一致證稱：借款利息僅
      月息九分，另要求原車使用，故每萬元每日加付十元之保證金，嗣後還錢贖回
      時即返還此部分金額云云，惟查被告庚○○於警訊時已明確供述借款利息為月
      息十二分，核與被告己○○於第一次偵查中所供：「原車使用是加收十塊」一
      語相符，且上開證人於警訊亦明確指述月息為十二分或十三點五分或十五分等
      語，而均未提及超過月息九分部分屬於擔保或保證性質，於將來還錢贖回時，
      再行返還；且審諸被告供承用以登載每日帳目之扣案帳冊八張，其中子○○部
      分，係記載借款一萬元，借款期間自八十八年五月二十五日起至同年六月二十
      三日止，利息一千二百元，辰○○部分係記載借款八萬元，借款期間自八十八
      年五月二十五日起至同年月二十三日止，利息九千六百元等情，核其利息亦係
      以每萬元每月利息十二分計算，與被告庚○○及證人子○○、辰○○於警訊所
      述相符，是被告庚○○嗣於本院審理時，翻異前供，辯稱超過月息九分部分，
      係擔保性質，顯係避就之詞，上開證人嗣於本院審理時，附和其詞，為同上證
      述，亦係臨訟勾串之詞，均不足採信。
（三）又按以自己共同犯罪之意思，參與實施犯罪構成要件以外之行為，或以自己共
      同犯罪之意思，事先同謀，而由其中一部分人實施犯罪之行為者，均為共同正
      犯（大法官會議釋字第一０九號解釋參照）。本件被告庚○○實際負責經營之
      「中華當舖」，係登記己○○為負責人一節，業據被告己○○於警訊供述：「
      負責人是我本人，資本額新台幣九十萬元，我是去（八十七年）年九月底才開
      始經營的」等語在卷，復有營利事業登記證一紙在卷可稽，且被告己○○於第
      一次偵查中對於利息如何計算一事，亦供述：原車使用是加收十塊等語，與被
      告庚○○前開所述原車使用每一萬元每日加收十元之擔保金等語相符，準此，
      被告己○○既事先同意擔任當舖之負責人，對於借款人原車使用時，每萬元每
      日加收十元利息，又為其所知悉，則其對當舖經營借款業務之實際情形，自知
      之甚稔，顯係以自己犯罪之意思而參與，雖然其僅於被告庚○○忙碌時，偶爾
      幫忙代填當票，並未辦理借款或收取利息業務，此為被告己○○供述在卷，核
      與被告庚○○所供相符，並據上開證人於本院證述無訛，並未參與常業重利罪
      之犯罪構成要件行為，惟其既以自己犯罪之意思而參與，其所參與者雖非犯罪
      構成要件之行為，揆諸上開解釋意旨，仍無解於共同正犯之罪責，是被告己○○辯稱其未參與借款及收取利息業務，不負共犯罪責云云，於法無據，難予採
      信。
（四）又證人丙○○於本院審理時結證：「：：：我是想借錢來與朋友投資做生意，
      我缺資金，有向銀行借款，都借不到，才會向張某借款」等語；證人辰○○於
      本院審理時結證：「：：：當初我身上只有幾千元，想買家電用品不夠用，才
      向他借」等語；證人子○○於本院審理時結證：「：：：但因生活，不得已才
      借的」等語；證人丑○○於本院審理時結證：「我因為臨時缺錢才去借」等語
      ；證人戊○○於本院審理時結證：「家中的公司需要週轉」等語；證人癸○○
      於本院審理時結證：「因為缺錢還信用卡的錢」等語；證人巳○○於本院審理
      時結證：「因為當時信用卡費用，付不出來」等語，證人乙○○於本院審理時
      證稱：「當時缺錢」等語；證人辛○○於本院審理結證：「（問：為何借錢？
      ）缺錢」等語；證人甲○○於本院審理時結證：「缺錢用」等語；證人卯○○
      於本院審理時證稱：「缺錢」等語；證人丁○○於本院審理時證稱：「買車缺
      錢」等語；證人壬○○於本院審理時結證：「有急用」等語；證人寅○○於本
      院審理時結證：「家中有急用」等語，綜合此等證人之上開證述，並參酌被告
      庚○○向附表所示之借款人收取之利息或為月息十二分，或為月息十三點五分
      ，或為月息十五分，足認上開借款人確係出於急迫需告貸而不得不向被告庚○○借款，要屬無疑。
    綜上所述，被告二人上開所辯，均係飾卸之詞，本件事證明確，被告二人之犯行
    ，洵堪認定。
二、又按刑法上所謂常業犯，指反覆以同種類行為為目的之社會活動之職業性犯罪而
    言，至於犯罪所得之多寡，是否恃此犯罪為唯一之謀生職業，則非所問，縱令兼
    有其他職業，仍無礙於該常業犯罪之成立（最高法院八十五年台上字第五一０號
    判例參照）。本件被告二人自八十七年九月二十三日起至被查獲之八十八年五月
    二十六日止，從事貸放款業務八月餘，期間除被告庚○○晚上兼賣百貨類物品外
    ，被告己○○並無其他工作，此業據被告二人供明在卷，顯見被告二人均係恃經
    營上開借款業務以維生計，顯係以重利為常業。是核被告二人所為，均係犯刑法
  第三百四十五條之以犯重利罪為常業罪。其二人間就上開犯行，有犯意聯絡及行
    為分擔，為共同正犯關係。又公訴人雖未就被告二人借款予如附表編號四至十四
    號所示借款人之犯行起訴，惟此部分與已起訴部分，係屬單純一罪關係，本院自
    得併予審理，附此敘明。爰審酌被告二人經營當舖業，獲利豐厚，竟再以此不法
    方式，收取超過議定利率之利息，使借款人負擔高額利息，固屬非是，惟念其等
    均無前科紀錄，素行良好，及被告己○○非居於主導地位，犯罪情節輕微等一切
    情狀，爰分別酌情量處如主文所示之刑。又扣案之資料簿三本（記帳用之黃色筆
    記本二本及登記銀行名稱、電話之筆記本一本）、客票登記簿一本、客戶資料簿
    一本、帳冊二本、當票一張、汽車買賣合約書一份、汽（機）車過戶登記書一份
    、委託買賣切結書一份、汽車借出駛用保管單一份、典當借款收據一份、帳冊八
    張、庚○○中國國際商業銀行存摺影本六張、中國國際商業銀行支票四張及代收
    客票記錄簿一本等物，均係被告庚○○所有之物，已據其供明在卷，且係供犯罪
    所用之物，爰依刑法第三十八條第一項第二款規定，宣告沒收。至甲○○之身分
    證、本票影本各一張、王薏婷所有之身分證及牌照號碼ＯＬＲ－０一一號重型機
    車行車執照影本各一張、戊○○所有之身分證、本票、牌照號碼ＹＳ－五八七０
    號行車執照各一張等物，係借款人甲○○、戊○○及車主王薏婷所有供擔保借款
    所用之物，無從宣告沒收；又扣案之資料簿一本（在封面上印有ＮＯＴＥ  ＢＯ
    ＯＫ者），係被告庚○○之雜記本，另扣案之契約書二十二份，均與附表所示借
    款無涉，均與本案無何直接關聯性，故不予宣告沒收，附此敘明。末查被告己○○未曾受有期徒刑以上刑之宣告，此有臺灣高雄地方法院檢察署刑案資料查註紀
    錄表一紙附卷可稽，其犯罪情節輕微，經此偵審程序後，當知警惕，信無再犯之
    虞，因認其所宣告之刑，以暫不執行為適當，爰併予宣告緩刑二年，以啟自新。
據上論斷，應依刑事訴訟法第二百九十九條第一項前段，刑法第第二十八條、第三百
四十五條、第三十八條第一項第二款、第七十四條第一款，罰金罰鍰提高標準條例第
一條前段，判決如主文。
本案經檢察官李門騫到庭執行職務。
中      華      民      國      八十九      年      一    月    十九    日
                                    臺灣高雄地方法院刑事第七庭
                法  官
如不服本判決，應於送達後十日內，向本院提出上訴狀。
附錄本案論罪科刑法條全文
刑法第三百四十四條：
乘他人急迫、輕率或無經驗貸以金錢或其他物品，而取得與原本顯不相當之重利者，
處一年以下有期徒刑、拘役或科或併科一千元以下罰金。
刑法第三百四十五條：
以犯前條之罪為常業者，處五年以下有期徒刑，得併科三千元以下罰金。


司法院資訊處製作；財團法人民間司法改革基金會備份。
